---
title: "Evaluación 2 – Curso Métodos de Estimación Estadística"
author:
  - "CABALLERO CHOCANO RODRIGO FERNANDO"
  - "CUEVA MENDOZA JHERSON ALDAIR"
  - "HIDALGO ECHE DIANA EVELYN"
  - "LLARO CASTRO DIEGO RENATO"
  - "SEBASTIAN RIOS WILDER TEDDY"
format: pdf
editor: visual
---

# Resumen ejecutivo

> Este informe presenta el desarrollo integral de la Evaluación 2 del curso Métodos de Estimación Estadística. Se abordan conceptos teóricos sobre poblaciones, estratos y diseños muestrales, la aplicación práctica de un muestreo estratificado usando datos censales de Lima Metropolitana, la declaración del diseño muestral de una encuesta del INEI, y la discusión de casos aplicados sobre tamaño muestral y estimaciones en dominios pequeños. Los resultados obtenidos reflejan la importancia del diseño muestral en la precisión y representatividad de las estimaciones.

# **Parte I. Fundamentos conceptuales (4 puntos)**

## Introducción teórica

Breve presentación del objetivo de esta sección:

> En esta primera parte se busca consolidar los conceptos fundamentales del muestreo probabilístico, diferenciando correctamente los componentes estructurales de una encuesta (población, marco, dominio, estrato) y los efectos que los distintos diseños muestrales tienen sobre la varianza de las estimaciones.

### Pregunta 1

**Texto de la pregunta seleccionada**\
**Respuesta (máx. 100 palabras)**

### Pregunta 2

**Texto de la pregunta seleccionada**\
**Respuesta (máx. 100 palabras)**

*(Puedes añadir tablas o esquemas ilustrativos si ayudan a la claridad conceptual.)*

## **Parte II. Aplicación práctica con datos censales (7 puntos)**

### Objetivo

> Aplicar el muestreo estratificado utilizando el Censo Nacional de Población y Vivienda 2017 (Lima Metropolitana) para estimar el porcentaje y total de personas ocupadas según grupo de edad, comparando su precisión con un muestreo aleatorio simple mediante el efecto de diseño.

### Base de datos y variables

-   Fuente: Censo 2017 (Lima Metropolitana)
-   Variables utilizadas: `c5_p4_1` Edad Variable de condición de actividad “trabaja” (1 si trabaja, 0 si no) `grupo_edad` (4 categorías)

### Metodología

1.  Limpieza y transformación de datos.
2.  Definición de estratos (`grupo_edad`).
3.  Selección de muestra estratificada (semilla 2025).
4.  Declaración del diseño muestral con el paquete `survey`.
5.  Estimaciones de porcentaje y total.
6.  Cálculo del efecto de diseño y comentario interpretativo.

### Código R (documentado y comentado)

```{r}
x <- 2
y <- 5
z <- x+y
z

# Cargar paquetes
library(dplyr)
library(survey)

# Definir variables
set.seed(2025)
# ...
```

### Resultados

-   Tabla 1: % de personas que trabajan por grupo de edad
-   Tabla 2: Total estimado de personas que trabajan en Lima Metropolitana
-   Tabla 3: Efecto de diseño (deff) respecto al MAS

### Comentario analítico

> Discusión breve sobre cómo el estratificado mejora la precisión (menor varianza) y cómo el deff refleja el impacto del diseño sobre la eficiencia del muestreo.

## **Parte III. Diseño muestral de una encuesta del INEI (3 puntos)**

### Introducción

> En esta sección se analiza y declara el diseño muestral de la encuesta asignada al grupo, siguiendo su ficha técnica publicada por el INEI.

### Descripción del diseño

-   Tipo de muestreo: probabilístico, estratificado, multietápico.
-   Unidades de muestreo (UPM, UMS, hogares, personas).
-   Estratificación (urbano/rural, región natural, tamaño de población).
-   Factor de expansión (peso de encuesta).
-   Periodo y cobertura geográfica.

### Declaración del diseño en R

```{r}
v <- 43
b <- 45

```

### Interpretación

> Se comenta la implicancia del diseño sobre la precisión de los estimadores y la importancia del uso de pesos y estratos en los análisis inferenciales.

## **Parte IV. Discusión aplicada (6 puntos)**

### Introducción

> En esta sección se desarrollan dos casos aplicados vinculados al diseño y la representatividad de encuestas nacionales, con el objetivo de comunicar resultados de manera clara tanto a públicos técnicos como a tomadores de decisiones.

### Pregunta 1 — Tamaño muestral y efecto de diseño

**Redacción (máx. 500 palabras)**\
Explicación intuitiva para policymakers sobre:

```         
Por qué un muestreo complejo puede requerir más tamaño que uno simple.
```

-   Conceptos de `n efectivo`, `ρ (intracluster)` y `deff`.
-   Implicaciones prácticas en costo y precisión.

### Pregunta 2 — Estimaciones distritales en dominios menores

**Redacción (máx. 500 palabras)**

-   Explicación de por qué no se puede inferir distritalmente con la ENA.
-   Introducción a modelos SAE (*Fay-Herriot*, *EBLUP*, *Bayesianos*).
-   Ejemplo de uso de información auxiliar (censos, registros, teledetección).

## **Conclusiones generales**

> Resumen de aprendizajes conceptuales y prácticos: - Importancia del diseño muestral en la precisión. - Utilidad de los métodos de estratificación y ponderación. - Valor del enfoque probabilístico para garantizar inferencia válida. - Relevancia de la comunicación técnica adaptada a diferentes públicos. - Aplicación de métodos avanzados para estimaciones en dominios pequeños.
